【裁判字號】    95,交聲,1340
【裁判日期】    951115
【裁判案由】    交管條例聲異
【裁判全文】
臺灣板橋地方法院交通事件裁定        95年度交聲字第1340號
原處分機關  交通部公路總局臺北區監理所板橋監理站
異  議  人
即受處分人  甲○○
上列受處分人因違反道路交通管理處罰條例事件，對於交通部公
路總局臺北區監理所板橋監理站於民國九十五年七月十七日所為
之處分（原處分案號：板監裁字第裁四一—ＡＢＷ０七一一三三
號、第裁四一—ＡＥＵ二０四二二四號）聲明異議，本院裁定如
下：
    主  文
原處分均撤銷。
甲○○均不罰。
    理  由
一、原處分意旨略以：異議人即受處分人甲○○在駕駛執照吊扣
    期間駕駛車牌號碼ＭＦＲ－七一三號重型機車，先後於如附
    表所示時、地，因如附表所示之違規事實，為警攔停舉發。
    經原處分機關以駕籍異常，函請上開單位補單舉發異議人於
    駕駛執照吊扣期間駕車之違規事實。嗣經原處分機關於民國
    九十五年七月十七日分別以板監裁字第裁四一—ＡＢＷ０七
    一一三三號、第裁四一—ＡＥＵ二０四二二四號違反道路交
    通管理事件裁決書，依道路交通管理處罰條例第二十一條第
    一項第七款及違反道路交通管理事件統一裁罰標準表，各裁
    處罰鍰新臺幣六千元，並依同條例第二十一條第四項、第六
    十七條第三項規定，吊銷駕駛執照，一年內禁考。
二、異議意旨略以：異議人前後二次於駕駛執照吊扣期間駕車之
    行為，皆分別與該次遭攔停舉發之違規行為屬同一駕駛行為
    ，依行政罰法第二十四條應從一法定罰鍰最高額之規定裁處
    。且先前之違規行為既然已自動繳納罰鍰結案，即不應再為
    本案裁處，爰依法聲明異議等語。
三、按處理違反道路交通管理事件，有關文書送達之程序，依行
    政程序法之規定，違反道路交通管理事件統一裁罰基準及處
    理細則第五條定有明文。行政程序法第七十八條第一項第一
    款復規定：「當事人應為送達之處所不明者，行政機關得依
    聲請，准為公示送達。」。惟所謂「應受送達之處所不明」
    ，須已用盡相當之方法探查，仍不知其應為送達之處所者，
    始足當之。而「不明」之事實，則應由聲請公示送達之人負
    舉證責任，並由法院依具體事實判斷（最高法院八十二年臺
    上字第二七二號判例意旨參照）。又行政程序法第七十八條
    第三項雖規定：「當事人變更其送達之處所而不向行政機關
    陳明，致有第一項之情形者，行政機關得依職權命為公示送
    達」，然依此規定為公示送達者，仍須具備下列三項要件：
    (一)當事人有變更其送達處所之情形；(二)當事人未向行政機關
    陳明；(三)致生同條第一項第一款「應為送達之處所不明」之
    結果。因之，若當事人「未陳明送達處所變更」，但尚未致
    生「應為送達處所不明」之結果，換言之，行政機關仍可透
    過戶籍查詢而得知當事人住居所地址者，即不能認為「應為
    送達處所不明」，行政機關即不得以當事人變更其送達處所
    而未向行政機關陳明為由，逕依行政程序法第七十八條第三
    項之規定，對當事人為公示送達。
四、查受處分人於九十三年三月二十九日遷入「臺北縣板橋市○
    ○里○鄰○○街五十一之一號」，已向戶政機關辦理戶籍變
    更登記，此有法務部戶役政連結作業系統個人基本資料表一
    紙在卷可按。本件舉發單位填製舉發通知單後，均對受處分
    人之車籍地即「臺北縣板橋市○○街十巷二號」付郵送達，
    惟因受處分人業已搬遷，致遭郵務機關退件處理。此時舉發
    單位本於其職權，應再查明受處分人之戶籍地址，再為送達
    ，詎舉發機關竟未查明受處分人之住居所地址，而逕將北市
    警交字第ＡＥＵ二０四二二四號舉發通知書，以「應受送達
    之處所不明」為由，對受處分人為公示送達；復將北市警交
    大字第ＡＢＷ０七一一三三號舉發通知書，再次郵寄並寄存
    於前揭車籍地，有臺北市政府警察局交通大隊九十五年八月
    三十一日北市警交大執字第○九五三四二四一一○○號函暨
    送達證書、臺北市政府警察局九十五年四月二十日北市警交
    字第０九五三三三０三一００號公告、郵政大宗掛號郵件寄
    存送達明細各一紙附卷可憑，其送達程序於法既有未合，自
    不生合法送達之效力。
五、次按違反道路交通管理處罰條例之行為，自行為成立之日起
    ；行為有連續或繼續之狀態者，自行為終了之日起，逾三個
    月不得舉發，道路交通管理處罰條例第九十條第一項定有明
    文。上開規定，旨在避免法律關係遲不確定致生法秩序不安
    定之結果，並同時保障人民權益。本件自受處分人違規時（
    九十四年七月十三日八時十一分許、九十四年十二月二十九
    日二十二時十二分許）起，迄今均逾三個月，因之，本件所
    應深究者係舉發通知單之未合法送達，會否動搖舉發效力：
  (一)違反道路交通管理事件統一裁罰基準及處理細則第十一條第
    一項第四款規定：「行為人有本條例之情形者，應填製舉發
    違反道路交通管理事件通知單，並於被通知人欄予以勾記，
    其通知聯依下列規定辦理……四、逕行舉發者，應按已查明
    之資料填註車牌號碼、車輛種類、車主姓名或地址，並於通
    知單上方空白處加註逕行舉發之文字後，由舉發機關送達被
    通知人。」明文規定逕行舉發之舉發通知單應送達於被通知
    人；且其送達程序應依行政程序法規定行之。
  (二)次按公法上有特定相對人之意思表示或意思通知，除法律有
    特別規定者外，在非對話為之者，應以達到相對人時生效，
    所謂達到，則使相對人居於可得瞭解之狀態為已足（最高行
    政法院六十八年度判字第八三八號裁判意旨參照）。又行政
    程序法就行政機關所為有特定相對人之書面行政處分或行政
    行為之送達，於第六十七條至第九十一條定有明文規定，同
    法第一百十條第一項復明定：「書面之行政處分自送達相對
    人及已知之利害關係人起；書面以外之行政處分自以其他適
    當方法通知或使其知悉時起，依送達、通知或使知悉之內容
    對其發生效力」。交通違規行為之舉發其性質，不論屬公法
    上有相對人之書面意思通知或行政處分，自應將舉發通知單
    送達於受通知人，或使其達於可得瞭解舉發通知單之內容之
    狀態，始完成舉發程序而發生效力。至於行政程序法第四十
    九條：「基於法規之申請，以掛號郵寄方式向行政機關提出
    者，以交郵當日之郵戳為準」之規定，僅限於人民依法規請
    求行政機關為特定行政行為時，始有適用之餘地。揆其立法
    目的，係對於申請人是否遵守法定期間之證明，基於郵遞送
    信時間非申請人所能控制，其延誤難以歸責於申請人，為維
    護人民之權益，爰採發信主義，而將郵送時間予以扣除 [法
    務部（九十）法律字第○○六七○一號函示參照 ] 。亦即，
    行政程序法第四十九條係針對人民對行政機關有所請求時，
    明定採取發信主義，此與同法就行政機關對於相對人之書面
    行政處分或其他行政行為之通知係採取到達主義者，尚有不
    同。則本件上開二紙舉發通知單既未合法送達於受處分人，
    原舉發機關所為之舉發程序即未完成，而異議人九十四年七
    月十三日、九十四年十二月二十九日之違規行為迄今，均已
    逾三個月以上，依道路交通管理處罰條例第九十條規定應不
    得舉發，原處分機關裁處異議人吊銷駕駛執照，一年內禁考
    ，顯有未當。綜上所述，原處分既均有如上所述之違誤，自
    應由本院予以撤銷，並為異議人不罰之諭知。
據上論斷，應依道路交通案件處理辦法第二十條，裁定如主文。
中  華  民  國    九十五    年    十一   月    十五   日
                        交通法庭  法  官  張筱琪
以上正本證明與原本無異
如不服本裁定，應於送達後五日內，向本院提出抗告狀。
                                  書記官  廖舜宜
中  華  民  國    九十五    年    十一   月    十五   日
附表：
┌──┬──────┬─────┬─────┬──────┬───────┐
│編號│  違規時間  │違規地點  │ 違規事實 │舉發單位    │舉發單號      │
├──┼──────┼─────┼─────┼──────┼───────┤
│一  │九十四年七月│臺北市環河│跨越分向限│臺北市政府警│北市警交大字第│
│    │十三日八時十│南路一段一│制線駛入來│察局交通大隊│ＡＢＷ０七一一│
│    │一分        │六五號前  │車道      │            │三三號        │
├──┼──────┼─────┼─────┼──────┼───────┤
│二  │九十四年十二│臺北市康定│行駛人行道│臺北市政府警│北市警交字第Ａ│
│    │月二十九日二│路二十號前│          │察局萬華分局│ＥＵ二０四二二│
│    │十二時十二分│          │          │            │四號          │
└──┴──────┴─────┴─────┴──────┴───────┘


司法院資訊處製作；財團法人民間司法改革基金會備份。
